【裁判字號】    98,上重訴,24
【裁判日期】    980729
【裁判案由】    違反毒品危害防制條例
【裁判全文】
臺灣高等法院臺中分院刑事判決        98年度上重訴字第24號
上  訴  人  臺灣彰化地方法院檢察署檢察官
上  訴  人
即  被  告  甲○○
                    現於臺灣彰化監獄執行中
                    寄押於臺灣臺中監獄
指定辯護人  本院公設辯護人  賴泰鈞
上列上訴人因違反毒品危害防制條例案件，不服臺灣彰化地方法
院97年度訴字第3214號中華民國98年4月13日第一審判決（起訴
案號：臺灣彰化地方法院檢察署97年度他字第540號），提起上
訴，本院判決如下：
    主    文
原判決撤銷。
甲○○犯如附表所示之罪，均累犯，各處如附表所示之刑（含主
刑及從刑）。主刑部分應執行有期徒刑拾陸年陸月。
    犯罪事實
一、甲○○前於民國93年間，因連續施用第一、二級毒品案件，
    經臺灣高等法院臺中分院以94年度上訴字第226 號判決分別
    判處有期徒刑11月、7 月，合併定應執行刑有期徒刑1 年4
    月確定（第一案）；且於94年間，因連續施用第一、二級毒
    品案件，經臺灣彰化地方法院以94年度訴字第 913號判決分
    別判處有期徒刑1年、8月，合併定應執行刑有期徒刑1年6月
    確定（第二案）；及於95年間，因詐欺案件，經臺灣彰化地
    方法院以95年度斗簡字第637號判決判處有期徒刑5月確定（
    第三案）。上開第二、三案之罪，嗣經臺灣彰化地方法院以
    96年度聲減字第1343號裁定各減刑為有期徒刑6月、4月、2
    月又15日，合併定應執行刑為有期徒刑11月確定，並與前揭
    第一案之罪經接續執行，甫於96年9月29日縮刑期滿執行完
    畢。
二、詎其仍不知悔改，明知海洛因為毒品危害防制條例第2 條第
    2 項第1 款所定之第一級毒品，不得持有、轉讓、販賣，甲○○竟意圖營利，單獨基於販賣海洛因之犯意，或與己○○
    共同基於販賣海洛因之犯意聯絡，而分別販賣海洛因予林彰
    暘、丁○○、戊○○、丙○○等人。其中甲○○單獨販賣第
    一級毒品海洛因部分，係以其先前向己○○所購得之毒品海
    洛因中，減少其中不詳之數量而販賣予丙○○，賺取其間差
    量之價額，至甲○○代己○○交付毒品海洛因而共同販第一
    級毒品予林彰暘等人部分，則可獲得己○○每次無償提供數
    量約可注射施打一次之毒品海洛因施用之報酬。計甲○○先
    後有如下之販賣海洛因之行為：
（一）甲○○與己○○（未據起訴）共同販賣海洛因部分：
    1.於97年1 月中旬某日上午8 時許，林彰暘（綽號「哈囉」
      ）先以其持用之門號0000-000000 號行動電話，與己○○
      所有而持用之門號0000-000000號行動電話聯繫毒品交易
      事宜後，相約在彰化縣北斗鎮○○路、宮後街附近之中華
      電信公司見面，由甲○○出面為己○○交付價值新臺幣（
      下同）1000元數量之海洛因，林彰暘則交付現金1000元予
      甲○○，甲○○再將現金轉交予己○○。
    2.於97年1 月底某日上午8 時許，林彰暘先以其持用之門號
      0000-000000號行動電話，與己○○所有而持用之門號000
      0-000000號行動電話聯繫毒品交易事宜後，相約在林彰暘
      位於彰化縣北斗鎮西德里新厝巷11號之住處見面，由甲○○出面為己○○交付價值1000元數量之海洛因，林彰暘則
      交付現金1000元予甲○○，甲○○再將現金轉交予己○○
      。
    3.於97年4 月2 日上午11時30分許，丁○○與戊○○各出資
      500 元以合資購買價值1000元數量之海洛因，並由丁○○
      以其持用之門號 0000-000000號行動電話，與己○○所有
      而持用之門號 0000-000000號行動電話聯繫毒品交易事宜
      後，相約在彰化縣北斗鎮○○路大新超市見面，由甲○○
      出面為己○○交付價值1000元數量之海洛因予丁○○，而
      戊○○則在大新超市外面等候，丁○○取得毒品海洛因後
      即交付現金1000元予甲○○，甲○○再將現金轉交予己○○，丁○○拿到海洛因後即騎乘機車載同戊○○離去，並
      在北斗公園處與戊○○朋分毒品海洛因。
（二）甲○○單獨販賣海洛因部分（即購毒者丙○○部分）：
    1.於97年4 月初某日下午1 時許，丙○○先以公共電話，與
      甲○○所有而持用之門號 0000-000000號行動電話聯繫毒
      品交易事宜後，相約在彰化縣北斗鎮九如大賣場見面，由
      甲○○交付價值 500元數量之海洛因予丙○○，丙○○則
      交付現金500元予甲○○。
    2.於97年4 月2 日上午11時30分許，丙○○先以公共電話，
      與甲○○所有而持用之門號0000-000000號行動電話聯繫
      毒品交易事宜後，相約在彰化縣北斗鎮九如大賣場見面，
      由甲○○交付價值500元數量之海洛因予丙○○，丙○○
      則交付現金500元予甲○○。
    3.於97年4 月10日下午1 時許，丙○○先以公共電話，與甲○○所有而持用之門號 0000-000000號行動電話聯繫毒品
      交易事宜後，相約在彰化縣北斗鎮九如大賣場見面，由甲○○交付價值 500元數量之海洛因予丙○○，丙○○則交
      付現金500元予甲○○。
    4.於97年4 月16日晚間8 時許，丙○○先以公共電話，與甲○○所有而持用之門號 0000-000000號行動電話聯繫毒品
      交易事宜後，相約在彰化縣北斗鎮九如大賣場見面，由甲○○交付價值 500元數量之海洛因予丙○○，丙○○則交
      付現金500元予甲○○。
三、案經彰化縣警察局北斗分局報請臺灣彰化地方法院檢察署檢
    察官偵查起訴。
    理  由
壹、證據能力部分
一、按被告以外之人於審判外之言詞或書面陳述，除法律有規定
    者外，不得作為證據；惟被告以外之人於偵查中向檢察官所
    為陳述，除顯有不可信之情況者外，得為證據，刑事訴訟法
    第159條第1項、159條之1第2項定有明文。蓋因檢察官與法
    官同為司法官署，且檢察官代表國家偵查犯罪，依法有訊問
    被告、證人及鑑定人之權力，且須對被告有利、不利之情形
    均應注意，況徵諸實務運作，檢察官實施刑事偵查程序，亦
    能恪遵法定程序之要求，不致有違法取證情事且可信度極高
    ，是被告以外之人前於偵查中已具結而為證述，除反對該項
    供述得具有證據能力之一方，已釋明「顯有不可信之情況」
    之理由外，不宜以該證人未能於審判中接受他造之反對詰問
    為由，即遽指該證人於偵查中之陳述不具證據能力，方符前
    揭法條之立法意旨。查本案證人林彰暘、丁○○、戊○○、
    丙○○等人於檢察官偵查中所為之陳述，均經具結，證人林
    彰暘、丁○○、戊○○、丙○○等人復於原審經到庭具結作
    證，接受被告及其辯護人之詰問及對質，以保障被告之在場
    權及詰問權、對質權，而被告及辯護人均未提及檢察官在偵
    查時，有任何不法取供之情形，是客觀上並無顯不可信之情
    況，是前揭證人於偵查中之證言自具有證據能力。
二、又被告以外之人於審判外之陳述，雖不符刑事訴訟法第159
    條之1 至第159 條之4 之規定，而經當事人於審判程序同意
    作為證據，法院審酌該言詞陳述或書面陳述作成時之情況，
    認為適當者，亦得為證據。當事人、代理人或辯護人於法院
    調查證據時，知有第159 條第1 項不得為證據之情形，而未
    於言詞辯論終結前聲明異議者，視為有前項之同意，刑事訴
    訟法第159 條之5 定有明文。立法意旨在於傳聞證據未經當
    事人之反對詰問予以核實，原則上先予排除，惟若當事人已
    放棄詰問或未聲明異議，基於證據資料愈豐富，愈有助於真
    實發現之理念，且強化言詞辯論主義，法院自可承認該傳聞
    證據例外擁有證據能力。下列引用證人林彰暘、丁○○、戊○○、丙○○於警詢中之陳述，雖均係被告以外之人於審判
    外之陳述，性質上屬傳聞證據，惟經檢察官、被告及辯護人
    均不爭執其證據能力，又本院審酌該言詞陳述作成時之客觀
    條件及環境，認渠等並無受脅迫、利誘或詐欺或其他不法之
    情狀，足認為得為本案之證據，依刑事訴訟法第159條之5之
    規定，有證據能力。另證人丙○○於原審所證與其警詢、偵
    查中所供不符，其警詢所供與事實發生時點較近，且無被告
    在場之壓力，較無保留，具有特別可信性之，且為證明犯罪
    事實之存否所必要，依刑事訴訟法第159條之3之規定，亦有
    證據能力。
三、本案其餘卷證，公訴人、被告及辯護人均不爭執證據能力，
    是後述所引用證據之證據能力均無疑義，合先敘明。
貳、實體部分：
一、上開犯罪事實，業據上訴人即被告甲○○（下稱被告）迭於
    警詢、偵查、原審及本院審理時均坦承不諱（警詢卷第 3頁
    -12頁背面、偵查卷第11-13頁、原審卷第 106-107頁、本院
    卷第48頁背面、第49頁、第78頁背面、第79頁），且被告確
    有於前揭時間、地點與林彰暘、丁○○、丙○○等人為毒品
    海洛因之交易，並由被告親自交付毒品海洛因予林彰暘、丁○○、丙○○等人，暨採取一手交錢、一手交貨之方式進行
    交易等節，亦據證人林彰暘於97年5月1日警詢、97年 6月19
    日警詢、97年10月3日偵查中及原審98年3月30日審理時；證
    人丁○○於97年4月2日、97年5月29日警詢中、97年10月3日
    偵查中及原審98年3月30日審理時；證人丙○○於97年4月22
    日、97年5月19日97年6月10日警詢及97年10月 3日偵查中分
    別證述屬實（參見警詢卷第13-18、24-37頁、97年度他字第
    540號偵查卷第10頁、97年度交查字第73號偵查卷第18-31、
    57-61頁、97年度偵字第6763號偵查卷第19-43頁、原審卷第
    93-102頁背面）。又證人戊○○亦於97年4月2日、97年 6月
    17 日警詢中、97年10月3日偵查中及原審98年 3月30日審理
    時證述：伊確與丁○○各出資500元（合資 1000元）購買毒
    品海洛因，並由丁○○先撥打電話聯絡交易毒品事宜，其後
    在中華路大新超市以1000元交易購得毒品海洛因等語（參見
    警詢卷第19-23頁、他字第540號偵查卷第10頁、交查字第73
    號偵查卷第43-47頁、偵字第6763號偵查卷第37-43頁、原審
    卷第102 正背、面），此外復有上開證人林彰暘等人指認被
    告甲○○及交易地點之照片附卷可稽（參見警詢卷第89-98
    頁），暨有雙向通聯資料查詢表（己○○所使用之門號0000
    -000000號電話與林彰暘所使用之門號0000-000000號、丁○○所使用之門號0000-000000 號電話有通話紀錄）在卷可稽
    。又證人林彰暘、丙○○、丁○○、戊○○均有施用毒品海
    洛因之惡習，業據證人陳明在卷，並有臺灣高等法院在監在
    押全國紀錄表在卷可參。是堪信被告之自白核與事實相符，
    堪以採信。至證人丙○○雖於原審98年3月30日審理時改稱
    ：伊於第1、2次之交易，係拿錢與被告合資購買毒品海洛因
    ，而第3、4次交易係補貨，且伊迄今均未付款予被告云云。
    惟查證人丙○○於前揭警詢及偵查中均未提及有與被告合資
    購毒之詞，且均明確指稱：伊是撥打被告之電話（0986開頭
    ）向被告購買第一級毒品海洛因，買過4次，每次都買500元
    ，都在彰化縣北斗鎮九如大賣場進行交易，且一手交錢、一
    手交貨等語，況被告迭於警詢、偵查中及本院審理時均未提
    及有與證人丙○○合資購買毒品或有補貨之情事，足見證人
    丙○○事後翻異前詞證稱是由伊出資與被告合資購買毒品或
    補貨云云，顯係迴護被告之詞，自非可採，併此敘明。
二、按販賣毒品之所謂販賣行為，須行為人主觀上有營利意圖，
    且客觀上有販入或賣出毒品行為，即足構成，至於實際上是
    否已經獲利，則非所問；必也始終無營利之意思，而以原價
    或低於原價有償讓與他人，方難謂為販賣行為，而僅得以轉
    讓罪論處（參照最高法院93年度臺上字第1651號判決要旨）
    。又販賣海洛因毒品本無一定價格，各次買賣之價格，當亦
    各有差異，隨供需雙方之資力、關係之深淺、需求之數量、
    貨源之充裕與否、販賣者對於資金之需求如何即殷切與否，
    以及政府查緝之態度，進而為各種不同之風險評估，而為機
    動性之調整，是其價格標準，自非一成不變，且販賣者從各
    種「價差」或「量差」或係「純度」謀取利潤方式，或有差
    異，然其所圖利益之非法販賣行為目的，則屬相同，並無二
    致。本件被告所為上開單獨或共同販賣各次販賣毒品犯行，
    雖因並未當場查獲販毒事實，而無從查知被告或己○○販賣
    毒品確實購入金額，惟毒品危害防制條例所處罰之「販賣」
    毒品罪，所著重者為在主觀上有藉以牟利之惡性，及對毒品
    之擴散具有較有償或無償轉讓行為更嚴重之危害性，販毒者
    「營利」之意圖係從客觀之社會環境、情況及證人、物證等
    資料，依據證據法則綜合研判認定；衡諸毒品海洛因量微價
    高，且依一般社會通念以觀，販賣行為在通常情形下均係以
    牟利為其主要誘因及目的，從而，舉凡其有償交易，除足反
    證其確另基於某種非圖利本意之關係外，通常尚難因無法查
    悉其販入價額作為是否高價賣出之比較，諉無營利之意思，
    阻卻販賣犯行之追訴。本件被告業於本院自承其單獨販賣第
    一級毒品海洛因部分，係以其先前向己○○所購得之毒品海
    洛因中，減少其中不詳之數量而販賣予丙○○，以賺取其間
    差量之價額，至其代己○○交付毒品海洛因而共同販第一級
    毒品予林彰暘等人部分，則可獲得己○○每次無償提供數量
    約可注射施打一次之毒品海洛因施用之報酬等語（本院卷第
    49頁），則被告明顯有營利意圖甚明。而共犯己○○之提供
    毒品販賣之實際獲利情形固有不明，惟其既於每次販賣毒品
    海洛因即無償提供數量約可注射施打一次之毒品海洛因予被
    告施用，則可見其販毒之利潤必多於其每次無償提供毒品海
    洛因予被告施用之利潤，其有營利意圖亦甚明。
三、另被告於原審之辯護人雖曾為被告辯護稱：(1)證人林彰暘、
    丁○○部分，渠等均係撥打己○○所使用之門號0000-00000
    0 號行動電話與己○○聯絡，而被告只是單純代替己○○送
    交毒品海洛因給林彰暘、丁○○等人，此應僅論以幫助販賣
    第一級毒品罪；(2)而證人丙○○部分，雖被告供承係自己販
    賣，然其毒品海洛因應來自己○○，此應論被告係與己○○
    共同販賣第一級毒品罪等語。惟查：(1)按凡以自己犯罪之意
    思而參與犯罪，不論其所參與者，是否犯罪構成要件之行為
    ，皆為刑法第28條所規定之正犯，固不待言，即以幫助他人
    犯罪之意思而參與犯罪，其所參與者，苟係犯罪構成要件之
    行為，亦為共同正犯，必以幫助他人犯罪之意思而參與犯罪
    ，其所參與者又為犯罪構成要件以外之行為，始為（修正前
    ）刑法第30條第 1項所規定之從犯。又刑法上所謂販賣行為
    ，係指以營利為目的，有償轉讓，將商品購入或賣出，有一
    於此，犯罪即為完成，故交付商品與收取價金，均屬販賣犯
    罪之構成要件行為，縱以幫助他人營利犯罪之意思，而有參
    與交付買賣標的物、收取貨款之販賣要件行為，自應論以共
    同正犯而非從犯（參見最高法院84年度臺上字第5647號、91
    年度臺上字第2974號判決要旨）。查被告雖係為己○○交付
    毒品海洛因予林彰暘等人，並代己○○收取價款，然依前揭
    說明，被告所參與者已係販賣毒品之構成要件行為，自應論
    以共同正犯而非幫助犯；(2)又就丙○○部分，被告於原審審
    理時供稱係伊自己販賣毒品予丙○○，且證人丙○○始終曾
    未提及伊係與己○○聯絡交易毒品而由被告代為交付，本院
    復查無其他相關證據（諸如丙○○與己○○之通聯紀錄）足
    為佐證係被告與己○○共同販賣毒品予丙○○，辯護人執稱
    係被告與己○○共同販賣毒品予丙○○，尚屬無據。
四、綜上所述，本件事證已臻明確，被告上開犯行均堪認定，應
    依法論科。
五、論罪科刑：
（一）按毒品危害防制條例第2 條第2 項第1 款規定，海洛因係
      屬列管之第一級毒品，不得非法持有、施用、轉讓、販賣
      。核被告甲○○所為，均係犯毒品危害防制條例第4條第1
      項之販賣第一級毒品罪。被告販賣第一級毒品海洛因前持
      有第一級毒品之低度行為，均為販賣第一級毒品之高度行
      為所吸收，均不另論罪。
（二）按最高法院95年5月23日刑事庭第8次會議決議，關於法律
      變更之比較適用原則，於比較時應就罪刑有關之共犯、未
      遂犯、想像競合犯、牽連犯、連續犯、結合犯，以及累犯
      加重、自首減輕暨其他法定加減原因（如身分加減）與加
      減比例等一切情形，本於統一性及整體性原則，綜其全部
      罪刑之結果而為比較。被告行為後，毒品危害防制條例第
      4條、第17條業已修正，並於98年5月20日公布，同年月22
      日施行（按法規之制定與法規之修正，如有特定生效日之
      必要者，依中央法規標準法第14條或第20條第2項準用第
      14條之規定，應分別特定其施行日期。法規制定或前次修
      正基於特殊因素所特定之施行日期，並不適用於日後修正
      或再次修正之條文。又法律之制定或修正，若未明定施行
      日期者，中央法規標準法雖未規定應自何時生效，然法律
      既經制定或修正並經總統公布，自應依一般原則，自公布
      日起算至第三日發生效力。至於92年7月9日修正公布之毒
      品危害防制條例第36條規定：「本條例自公布後六個月施
      行。」其立法理由係謂：「(一)依修正草案第二條第三項規
      定，法務部需會同衛生署成立審議委員會每三個月定期檢
      討調整毒品之分級及品項，而本次新增第四級毒品，有需
      要在新法施行前先經該審議會檢討後再調整公布，爰預留
      六個月緩衝期，以利處理。(二)依本條例新修正之規定，有
      必要再訂定相關子法及修正相關法規，以配合本條例之施
      行，故亦有需要預留適當緩衝期，以利訂頒相關子法及相
      關法規之配合修正。」故該條規定，顯係因應該次修正之
      需，始預留適當之緩衝期。與本次之修正並未定有施行日
      期之特別規定，且亦未明示係基於何特殊因素而修正，自
      並不能適用92年7月9日修正公布之毒品危害防制條例第36
      條自公布後6個月施行之規定）。是被告犯後法律已有變
      更，修正前毒品危害防治條例第4條第1項之規定為：「製
      造、運輸、販賣第一級毒品者，處死刑或無期徒刑；處無
      期徒刑者，得併科新臺幣1千萬元以下罰金。」，修正後
      毒品危害防治條例第4條第1項則規定為：「製造、運輸、
      販賣第一級毒品者，處死刑或無期徒刑；處無期徒刑者，
      得併科新臺幣2千萬元以下罰金。」，固以修正前之有關
      罰金刑之規定有利於被告；惟修正前毒品危害防制條例第
      17條之規定為：「犯第4條第1項至第4項、第5條第1項至
      第4項前段、第6條第1項至第4項、第7條第1項至第4項、
      第8條第1項至第4項、第10條或第11條第1項、第2項之罪
      ，供出毒品來源，因而破獲者，得減輕其刑。」修正後毒
      品危害防治條例第17條則規定：「犯第4條至第8條、第10
      條獲第11條之罪，供出毒品來源，因而查獲其他正犯或共
      犯者，減輕或免除其刑。犯第4條至第8條之罪於偵查及審
      判中均自白者，減輕其刑。」而死刑減輕者，為無期徒刑
      ，無期徒刑減輕者，為20年以下15年以上有期徒刑。罰金
      減輕者，減輕其刑至二分之一，刑法第64條8第2項、第65
      條第2項、第66條前段分別定有明文。從而，以本件被告
      之犯罪而言，依刑法第2條第1項之規定及前揭最高法院決
      議綜其全部罪刑新舊法比較之結果，再參以被告對於本件
      販賣第一級毒品各罪於偵、審中均自白其犯行，則修正後
      之法律規定顯較修正前有利於被告，依刑法第2條第1項但
      書之規定，自應適用被告裁判時之毒品危害防制條例，即
      應適用修正後毒品危害防治條例第4條第1項規定論罪處斷
      ，並依同條例第17條第2項規定減輕其刑。
（三）被告就如犯罪事實欄二、（一）、1.、2.、3.所示之販賣
      第一級毒品犯行，與己○○有犯意之聯絡，且推由甲○○
      負責為交付毒品及收取價金之構成要件行為，已如前述，
      應論以共同正犯（起訴書就此部分載為被告甲○○係單獨
      販賣，尚有未洽）。
（四）次按94年2月2日修正公佈，於95年7月1日施行之刑法，基
      於刑罰公平原則之考量，杜絕僥倖之犯罪心理，並避免易
      致鼓勵犯罪之誤解，已刪除第56條連續犯之規定。行為人
      反覆實行之犯罪行為茍係在刑法修正施行後者，因法律之
      修正已生阻斷連續犯之法律效果，除認應合於接續犯、繼
      續犯、集合犯等實質上一罪關係而以一罪論處外，基於一
      罪一罰之刑罰公平性，自應併合處罰。而刑法上所謂集合
      犯是指立法者所制定之犯罪構成要件中，本就預定有數個
      同種類之行為將反覆實行之犯罪而言，是將各自實現犯罪
      構成要件之多數行為，解釋為集合犯，而論以一罪；是以
      對於集合犯，必須從嚴解釋，以符合立法者之意向。所謂
      集合犯，係指數犯罪構成要件中，本即預定有數個同種類
      之行為將反覆實行，雖其特質為行為含有反覆實行複數行
      為而評價為包括一罪，但並非其所有反覆實行之行為，皆
      一律認為包括一罪，仍須從行為人之主觀犯意，自始係基
      於概括性，行為之時、空上具有密切關係，且依社會通念
      ，認屬包括之一罪為合理適當者，始足當之，否則仍應依
      實質競合予以併合處罰。犯罪是否包括一罪之集合犯，客
      觀上，應斟酌其法律規定文字之本來意涵、實現該犯罪目
      的之必要手段、社會生活經驗中該犯罪實行常態及社會通
      念等；主觀上，則視其是否出於行為人之一次決意，並秉
      持刑罰公平原則，加以判斷（最高法院96年度臺上字第
      1850號、96年度臺上字第3531號、96年度臺上字第4969號
      、96年度臺上字第1168號判決意旨參照）。本件被告意圖
      營利而販賣毒品之各該次行為，為實現牟利之犯罪目的，
      依吾人之生活經驗，其犯罪之實行，固以反覆、繼續為常
      態，然其販賣之時間、販賣地點、販賣對象、販賣毒品種
      類均各自不盡相同，難認係出於被告之1次犯罪決意；況
      此類異時、異地且異其對象之販賣毒品行為，依社會通念
      ，殊難認以評價為一罪為適當；再者，其多次販賣毒品，
      致該毒品氾濫，嚴重危害國人身心健康之犯罪結果，評價
      為集合犯之包括一罪，難謂符合法律規範本質，更與刪除
      連續犯之修法意旨相違，自不得認僅成立集合犯之包括一
      罪，是被告所犯之各次販賣第一級毒品犯行，均應予分論
      併罰。
（五）被告前因連續施用第一、二級毒品案件，經本院以94年度
      上訴字第226號判決分別判處有期徒刑11月、7月，合併定
      應執行刑有期徒刑1年4月確定（第一案）；且於94 年間
      ，因連續施用第一、二級毒品案件，經原審法院以94年度
      訴字第913號判決分別判處有期徒刑1年、8月，合併定應
      執行刑有期徒刑1年6月確定（第二案）；及於95年間，因
      詐欺案件，經原審法院以95年度斗簡字第637號判決判處
      有期徒刑5月確定（第三案）。上開第二、三案之罪，嗣
      經原審法院以96年度聲減字第1343號裁定各減刑為有期徒
      刑6月、4月、2月又15日，合併定應執行刑為有期徒刑11
      月確定，並與前揭第1案之罪經接續執行，甫於96年9月29
      日縮刑期滿執行完畢等情，有臺灣彰化地方法院檢察署刑
      案資料查註紀錄表及臺灣高等法院被告前案紀錄表各1份
      附卷可稽，其於受有期徒刑之執行完畢後，5年內故意再
      犯本件最重本刑為有期徒刑以上之各罪，均屬累犯，除法
      定本刑為死刑、無期徒刑部分不得加重外，各應就得併科
      罰金刑部分，依刑法第47條第1項之規定加重其刑。
（六）如前述，被告就本件販賣第一級毒品各罪於偵、審中均自
      白其犯行，應適用修正後毒品危害防治條例第17條第2項
      規定減輕其刑。另被告於本院亦自承己○○如何被查獲，
      伊不知道，不是伊向警察說他就是提供毒品者等語（本院
      卷第49頁），則本件被告既未供出毒品來源，並因此破獲
      ，自無毒品危害防制條例第17條第1項減刑之適用，被告
      上訴理由一度辯稱其有同條項減項之適用，自無足採，併
      予敘明。
（七）被告上開加重其刑及減輕其刑，就得併科罰金刑部分依法
      應先加後減之。
（八）原審以被告犯罪事證明確，予以論罪科刑，固非無見，惟
      ：
    1.販賣毒品罪，以營利之意圖為犯罪之構成要件。原判決關
      於販賣毒品部分，事實欄既未載明被告以營利之意圖而交
      付毒品，理由欄亦未敘述如何認定被告有營利之意圖，有
      理由不備之違誤。
    2.被告行為後，毒品危害防制條例第4條第1項已有修正，同
      條例第17條則新增第2項「犯第四條至第八條之罪於偵查
      及審判中均自白者，減輕其刑」之規定，原審未及比較適
      用，容有未合；且本件被告既得適用修正後毒品危害防制
      條例新增訂之第17條第2項之減刑規定，則其所犯同條例
      第4條第1項之罪，經減刑後其法定刑已得處以有期徒刑，
      而非僅應處以「死刑或無期徒刑」，則原審以被告所犯之
      罪之法定最低本刑為「死刑或無期徒刑」，情輕法重，堪
      予憫恕，而適用刑法第59條之規定酌量減輕其刑之適狀，
      已不復存在，原判決就此之審酌減刑，自亦有未合。
    3.被告與己○○共同於犯罪事實二、（一）、1.2.3.所示之
      時間、地點，由林彰暘持其持用之門號0000-000000號行
      動電話，或由李芳擇持用之門號0000-000000號行動電話
      ，與己○○持用之0000-000000號聯繫毒品交易事宜，再
      由己○○指派被告前往交易，而共同販賣第1級毒品海洛
      因予林彰暘、丁○○與戊○○等人。其中己○○所使用之
      門號0000-000000號行動電話，於原審法院另案97年度訴
      字第2209號己○○所涉另案販賣第一級毒品案件中業經認
      定係己○○所有（參本院卷第52-68頁附臺灣彰化地方法
      院97年度訴字第2209號判決書所載），而被告於本院亦自
      承該0000-000000號行動電話是己○○女朋友申請給己○○使用，已經轉給己○○，真正使用人也是己○○，所以
      算是己○○所有等語（本院卷第50頁），是該行動電話（
      含門號）係供己○○與被告作為販賣毒品聯繫之用，雖未
      於本案扣案，仍應依毒品危害防制條例第19條第1項規定
      連帶宣告沒收，如不能沒收，追徵其價額。乃原審於沒收
      時，認定未扣案之門號0000-000000號行動電話（含SIM卡
      ），並無相關證據（諸如相符之申登人資料）足資認定係
      被告或己○○所有之物，而未併予宣告沒收等情，自有未
      盡調查之不足。
      被告上訴理由一度辯稱其與己○○共犯部分，伊僅是轉交
      ，無營利意圖，及伊有毒品危害防制條例第17條第1項減
      刑之適用云云，均非有理由。至檢察官上訴理由另以原審
      適用刑法59條規定對被告減刑為不當，且未就共犯己○○
      所有供共同販賣毒品所用之行動電話（含門號）一併沒收
      等情而指摘原判決有誤，則非無理由，且原判決復有上開
      其他瑕疵，自無可維持，應由本院予以撤銷改判。
（九）爰審酌被告之素行非佳，而毒品之危害至大，施用者不惟
      殘害自身，其因施用毒品而散盡家財連累家人，或為買毒
      鋌而走險者，更不可勝計，故毒品所造成之社會問題尤大
      於施用者本身所受之毒害，被告本身亦為施用毒品者，當
      知之甚稔，竟仍為謀個人私利，販賣毒品使之蔓延，危害
      他人及社會，暨考量其犯罪手段、單獨販賣或共同販賣參
      與之程度有別，共同販賣部分，雖各次交易數量多於單獨
      販賣部分，但僅是代轉交毒品而得免費施用毒品之報酬，
      不似單獨販賣之直接為犯罪行為惡性較大、販賣毒品之期
      間、次數、數量、所得之利益，復參酌其犯罪動機、智識
      程度、生活狀況及犯後尚能坦承犯行、態度尚佳等一切情
      狀，分別量處如附表「主文」欄所示之刑，並定其應執行
      刑，以資懲儆。
（十）沒收部分：
    1.按犯毒品危害防制條例第4 條之罪者，其供犯罪所用或因
      犯罪所得之財物之財物應予沒收，如全部或一部不能沒收
      時，追徵其價額或以其財產抵償之，該條例第19條第1 項
      規定甚明。由此項規定觀之，必限於所得者為金錢以外之
      其他財物而無法沒收時，始應追徵其價額。如所得財物為
      金錢而無法沒收時，則應以其財產抵償之，不發生追徵價
      額之問題（最高法院89年度臺上字第6946號、91年臺上字
      第5583號判決要旨參照）。且所謂「其因犯罪所得之財物
      」，並不以當場搜獲扣押者為限；而販賣毒品所得之對價
      ，不問其中何部分屬於成本，何部分屬於犯罪所得之財物
      ，應均予沒收，始與上開法條之規定符合；且因犯罪所得
      之財物，亦不能與正常營利事業計算營利所得之情形，相
      提並論（最高法院65年度第5 次刑庭庭推總會議決議意旨
      參照）。又共同正犯之犯罪所得為新臺幣時，因係合併計
      算，且於全部或一部不能沒收時，以其財產抵償之，為避
      免執行時發生重複沒收、抵償之情形，故各共同正犯之間
      係採連帶沒收主義，於裁判時僅諭知連帶沒收，不得就全
      體共同正犯之總所得對各該共同正犯分別重複諭知沒收；
      此與罰金刑應分別諭知、分別執行者不同（最高法院95年
      度臺上字第925 號判決要旨可參）。另毒品危害防制條例
      第19條第1 項規定，犯第4 條之罪者，其供犯罪所用或因
      犯罪所得之財物，均沒收之，如全部或一部不能沒收時，
      追徵其價額或以其財產抵償之。但該條項並無如同條例第
      18條第1 項所定「不問屬於犯人與否，沒收之」之明文，
      自屬相對沒收主義之立法。是其應沒收之物，應以屬被告
      所有者為限（最高法院93年度臺上字第462 號判決意旨參
      照）。
    2.查被告先後販賣第一級毒品海洛因予林彰暘等人，並獲取
      如附表「販毒所得」欄所示之財物，依其與交易對象之交
      易狀態，已經收取，雖未經扣案，惟無法證明已經滅失，
      且屬被告犯毒品危害防制條例第4條之罪所得之財物，依
      毒品危害防制條例第19條第1項規定，仍應分別宣告沒收
      ，且因其犯罪所得財物為新臺幣，如全部或一部不能沒收
      時，以其財產抵償之；另其中如附表編號一至三「販毒所
      得」欄所示之財物，係被告與己○○共同販賣第一級毒品
      所得，渠2人就此部分應連帶沒收，如全部或一部不能沒
      收時，以渠等財產連帶抵償之。
    3.查，行動電話門號SIM卡或RUIM卡之所有權，均於將SIM卡
      或RUIM卡交予客戶使用時即移轉歸屬客戶所有，此經國內
      各電信業者覆函司法院在案，有司法院97年5月6日院臺廳
      刑一字第0970009760號函示可稽。本件被告所使用未扣案
      之門號0000-000000號行動電話（含所使用之SIM卡），係
      被告用以聯繫販賣毒品海洛因事宜，已如前述，且被告亦
      供承該門號行動電話係伊所申設使用，為伊所有之物等語
      （參見97年6月30日警詢、偵查筆錄），至未扣案之門號
      0000-000000號行動電話（含所使用之SIM卡），係供被告
      與共犯己○○共同販賣第一級毒品犯罪所用，此經被告所
      供明，被告並於本院自承：該0000-000000號行動電話是
      己○○女朋友申請給己○○使用，已經轉給己○○，真正
      使用人也是己○○，所以算是己○○所有等語（本院卷第
      50頁），復經原審法院另案97年度訴字第2209號己○○所
      涉另案販賣第一級毒品案件中認定該0000-000000號行動
      電話係己○○所有（參本院卷第52-68頁附臺灣彰化地方
      法院97年度訴字第2209號判決書所載），堪信上開2支行
      動電話（含SIM卡）分別為供被告單獨或共同犯毒品危害
      防制條例第4條之罪所使用之物，雖未扣案，均仍應分別
      依毒品危害防制條例第19條第1項規定連帶宣告沒收，如
      不能沒收，追徵其價額。
據上論斷，應依刑事訴訟法第369條第1項前段、第364條、第299
條第1項，毒品危害防制條例第4條第1項、第17條第2項、第19條
第1項，刑法第11條、第2條第1項但書、第28條、第47條第1項、
第59條、第51條第5款，判決如主文。
本案經檢察官乙○○庭執行職務。
中    華    民    國    98    年    7     月    29    日
            刑事第五庭  審判長法  官  趙  春  碧
                              法  官  楊  真  明
                              法  官  賴  恭  利
以上正本證明與原本無異。
如不服本判決應於收受送達後10日內向本院提出上訴書狀，其未
敘述上訴理由者，並得於提起上訴後10日內向本院補提理由書（
均須按他造當事人之人數附繕本）「切勿逕送上級法院」。
                              書記官  林  桂  鳳
中    華    民    國    98    年    7     月    29    日
98年修正前毒品危害防制條例第4條第1項：
製造、運輸、販賣第一級毒品者，處死刑或無期徒刑；處無期徒
刑者，得併科新臺幣 1 千萬元以下罰金。
98年修正後毒品危害防制條例第4條第1項：
製造、運輸、販賣第一級毒品者，處死刑或無期徒刑；處無期徒
刑者，得併科新臺幣 2 千萬元以下罰金。
附表：
┌──┬───────┬────┬────────────────┐
│編號│犯罪事實      │販毒所得│      主  文                    │
├──┼───────┼────┼────────────────┤
│一  │即犯罪事實欄二│1000元  │甲○○共同販賣第一級毒品，累犯，│
│    │（一）之1.所示│        │處有期徒刑拾伍年月。販賣毒品所│
│    │              │        │得之財物新臺幣臺仟元與己○○連帶│
│    │              │        │沒收，如全部或一部不能沒收時，以│
│    │              │        │其二人財產抵償之；未扣案之行動電│
│    │              │        │話壹支（含0000-000000門號SIM卡壹│
│    │              │        │張）與己○○連帶沒收之沒收之，如│
│    │              │        │全部或一部不能沒收時，追徵其價額│
│    │              │        │。                              │
├──┼───────┼────┼────────────────┤
│二  │即犯罪事實欄二│1000元  │甲○○共同販賣第一級毒品，累犯，│
│    │（一）之2.所示│        │處有期徒刑拾伍年月。販賣毒品所│
│    │              │        │得之財物新臺幣臺仟元與己○○連帶│
│    │              │        │沒收，如全部或一部不能沒收時，以│
│    │              │        │其二人財產抵償之；未扣案之行動電│
│    │              │        │話壹支（含0000-000000門號SIM卡壹│
│    │              │        │張）與己○○連帶沒收之沒收之，如│
│    │              │        │全部或一部不能沒收時，追徵其價額│
│    │              │        │。                              │
├──┼───────┼────┼────────────────┤
│三  │即犯罪事實欄二│1000元  │甲○○共同販賣第一級毒品，累犯，│
│    │（一）之3.所示│        │處有期徒刑拾伍年月。販賣毒品所│
│    │              │        │得之財物新臺幣臺仟元與己○○連帶│
│    │              │        │沒收，如全部或一部不能沒收時，以│
│    │              │        │其二人財產抵償之；未扣案之行動電│
│    │              │        │話壹支（含0000-000000門號SIM卡壹│
│    │              │        │張）與己○○連帶沒收之沒收之，如│
│    │              │        │全部或一部不能沒收時，追徵其價額│
│    │              │        │。                              │
├──┼───────┼────┼────────────────┤
│四  │即犯罪事實欄二│ 500元  │甲○○販賣第一級毒品，累犯，處有│
│    │（二）之1.所示│        │期徒刑拾伍年月。販賣毒品所得之│
│    │              │        │財物新臺幣伍佰元沒收，如全部或一│
│    │              │        │部不能沒收時，以其財產抵償之；未│
│    │              │        │扣案之行動電話壹支（含0000-00000│
│    │              │        │0門號SIM卡壹張）沒收之，如全部或│
│    │              │        │一部不能沒收時，追徵其價額。    │
├──┼───────┼────┼────────────────┤
│五  │即犯罪事實欄二│ 500元  │甲○○販賣第一級毒品，累犯，處有│
│    │（二）之2.所示│        │期徒刑拾伍年月。販賣毒品所得之│
│    │              │        │財物新臺幣伍佰元沒收，如全部或一│
│    │              │        │部不能沒收時，以其財產抵償之；未│
│    │              │        │扣案之行動電話壹支（含0000-00000│
│    │              │        │0門號SIM卡壹張）沒收之，如全部或│
│    │              │        │一部不能沒收時，追徵其價額。    │
├──┼───────┼────┼────────────────┤
│六  │即犯罪事實欄二│ 500元  │甲○○販賣第一級毒品，累犯，處有│
│    │（二）之3.所示│        │期徒刑拾伍年月。販賣毒品所得之│
│    │              │        │財物新臺幣伍佰元沒收，如全部或一│
│    │              │        │部不能沒收時，以其財產抵償之；未│
│    │              │        │扣案之行動電話壹支（含0000-00000│
│    │              │        │0門號SIM卡壹張）沒收之，如全部或│
│    │              │        │一部不能沒收時，追徵其價額。    │
├──┼───────┼────┼────────────────┤
│七  │即犯罪事實欄二│ 500元  │甲○○販賣第一級毒品，累犯，處有│
│    │（二）之4.所示│        │期徒刑拾伍年月。販賣毒品所得之│
│    │              │        │財物新臺幣伍佰元沒收，如全部或一│
│    │              │        │部不能沒收時，以其財產抵償之；未│
│    │              │        │扣案之行動電話壹支（含0000-00000│
│    │              │        │0門號SIM卡壹張）沒收之，如全部或│
│    │              │        │一部不能沒收時，追徵其價額。    │
└──┴───────┴────┴────────────────┘


司法院資訊處製作；財團法人民間司法改革基金會備份。
